【裁判字號】    98,上易,310
【裁判日期】    980527
【裁判案由】    家庭暴力防治法
【裁判全文】
臺灣高等法院高雄分院刑事判決         98年度上易字第310號
上  訴  人  臺灣高雄地方法院檢察署檢察官
被      告  乙○○
上列上訴人因被告家庭暴力防治法案件，不服臺灣高雄地方法院
97年度易字第1354號中華民國98年3 月13日第一審判決（起訴案
號：臺灣高雄地方法院檢察署97年度偵字第18202 號），提起上
訴，本院判決如下：
     主  文
上訴駁回。
     理  由
一、聲請簡易判決處刑意旨略以：乙○○係被害人楊黃雪嬌、甲○○2 人之子，具有家庭暴力防治法第3 條第3 款所定之家
    庭成員關係。緣乙○○之前對於其母楊黃雪嬌有辱罵、恐嚇
    、傷害等行為，經原審法院於民國97年5 月29日，以97年度
    家護字第551 號核發民事通常保護令裁定，令乙○○不得對
    楊黃雪嬌、甲○○2 人實施身體或精神上之不法侵害行為，
    亦不得對該2 人為騷擾行為，有效期間為1 年。詎乙○○收
    受並知悉前開保護令內容後，仍在保護令有效時間內，基於
    違反保護令之犯意，於97年6 月24日17時30分許，在楊黃雪
    嬌、甲○○2 人位在高雄市○鎮區○○路68號住處前，向其
    父甲○○強索數千元作生活費用，以此方式對甲○○為騷擾
    行為，違反上開保護令，因認被告乙○○涉犯家庭暴力防治
    法第61條第2 款之違反保護令罪嫌等語。
二、證據能力部分：
    按被告以外之人於審判外之陳述，雖不符刑事訴訟法第159
    條之1 至第159 條之4 之規定，而經當事人於審判程序同意
    作為證據，法院審酌該言詞陳述或書面陳述作成時之情況，
    認為適當者，亦得為證據；當事人、代理人或辯護人於法院
    調查證據時，知有第159 第1 項不得為證據之情形，而未於
    言詞辯論終結前聲明異議者，視為有前項之同意，刑事訴訟
    法第159 條之5 定有明文。本件所援引之以下各項證據（詳
    後述），固有部分屬傳聞證據，然公訴人、被告於本院調查
    證據時，均知有前開第159 第1 項不得為證據之情形，而同
    意作無本件證據使用（見審易卷第7 、8 頁），且於言詞辯
    論終結前，均未聲明異議，本院審酌該等證據作成時之狀況
    ，並無違法取證之情事，且無不宜作為證據之情形，依前開
    說明，爰認均有證據能力，合先敘明。
三、按犯罪事實應依證據認定之，無證據不得認定犯罪事實。不
    能證明被告犯罪者，應諭知無罪之判決，刑事訴訟法第154
    條第2 項、第301 條第1 項分別定有明文。又同法第161 條
    第1 項並規定：檢察官就被告犯罪事實，應負舉證責任，並
    指出證明之方法。因此，檢察官對於起訴之犯罪事實，應負
    提出證據及說服法院之實質舉證責任。倘其所提出之證據，
    不足為被告有罪之積極證明，或其指出證明之方法，無從說
    服法院以形成被告有罪之心證，基於無罪推定之原則，自應
    為被告無罪判決之諭知，最高法院92年台上字第128 號著有
    判例。
四、公訴人認被告乙○○涉有上開違反保護令罪嫌，無非係以被
    告坦承其係前往父母住處索取金錢等情，並參酌證人即被害
    人甲○○之供述，另有97年度家護字第551 號民事通常保護
    令、高雄市政府警察局前鎮分局處理家庭暴力與兒少保護案
    件調查紀錄（通報）表1 份等證據資料為其論據。訊據被告
    乙○○固然坦承其於上開時間係前往其父母住處索取金錢等
    情，惟被告乙○○堅詞否認有何上開違反保護令犯行，辯稱
    ：伊沒有收到保護令，也不知道保護令內容，其母親雖有告
    訴伊不能向母親要錢，但未告訴伊不能向其父要錢等語。是
    本件爭點厥為被告於向其父索取金錢之行為時，是否知悉原
    審法院97年度家護字第551 號民事通常保護令之內容？亦即
    被告是否有違反保護令之故意？
五、經查：
  (一)本件被告乙○○係被害人楊黃雪嬌、甲○○2 人之子，具有
    家庭暴力防治法第3 條第3 款所定之家庭成員關係，因被告
    之前對於其母楊黃雪嬌有辱罵、恐嚇、傷害等行為，經原審
    法院於97年5 月29日，以97年度家護字第551 號核發民事通
    常保護令裁定，令被告不得對楊黃雪嬌、甲○○2 人實施身
    體或精神上之不法侵害行為，亦不得對該2 人為騷擾行為，
    有效期間為1 年，嗣被告仍於97年6 月24日17時30分許，在
    楊黃雪嬌、甲○○2 人位在高雄市○鎮區○○路68號住處前
    ，向其父親索取生活費用等情，業經證人即被害人甲○○於
    警詢中證述屬實（見偵卷第6 、7 頁），並經原審法院依職
    權調閱該院97年度家護字第551 號通常保護令卷查閱無訛，
    並有上開影印之卷宗、該院97年度家護字第551 號民事通常
    保護令、高雄市政府警察局前鎮分局處理家庭暴力與兒少保
    護案件調查紀錄（通報）表1 份等在卷可稽，應堪信為真實
    。
  (二)被告之住所地已於97年5 月2 日遷移至高雄市○○區○○街
    28號2 樓，有被告個人基本資料查詢結果1 紙在卷可稽（見
    原審卷第17頁）；被告於本院審理時亦供稱：係於97年4 月
    底搬離草衙一路58號等語。證人即被告之父甲○○於本院審
    理時亦證稱：渠等全家於97年5 月10日搬至前鎮區○○路68
    號，被告與伊兒子搬到小港區○○街28號等語（見本院上易
    卷第21頁）。而依上開保護令之相關執行紀錄顯示，本件通
    常保護令由高雄巿政府警察局前鎮分局於97年6 月3 日下午
    1 時6 分許派警員至高雄市前鎮區○○○路58號執行，執行
    當時被告並未在場，有保護令執行紀錄表1 紙在卷可稽（見
    原審審簡卷第7 頁），可知員警並未依被告之住所地為執行
    ；再者，高雄市○鎮區○○路68號與草衙一路58號係不同之
    二地，此據證人即被告之父甲○○於本院審理時證述在卷。
    本件通常保護令於送達被告時係送達至高雄市前鎮區○○○
    路58號，未依被告之住所地為送達，亦有送達證書1 紙在卷
    可依（見原審審簡卷第9 頁）。被告於原審審理時雖供稱：
    沒有與甲○○、丙○○○住在一起，但有一起工作（按係在
    新衙路68號）等語（見原審卷第24頁），惟如上所述，保護
    令係送至高雄市前鎮區○○○路58號，是綜上可知，被告並
    未收受保護令，自無從知悉該通常保護令之內容。
  (三)被告於本院審理時雖供稱：「（你母親聲請保護令有無下來
    ？）我母親在草衙一路那裡有拿給我看，但是我沒有看內容
    」、「（你母親有無向你說保護令的內容？）我母親有向我
    說不能向她要很多錢」、「（你母親是說你不能向她要錢或
    向你父親要錢？）不能向我母親要錢」等語（見本院上易卷
    第25頁），則被告充其量亦僅知悉不得向其母騷擾要錢而已
    ，而本件被告係向其父親要錢，自難認被告經由其母之告知
    後已知悉保護令之全部內容，是被告是否有違反保護令之犯
    意，尚屬不能證明。
六、原審因認被告犯罪不能證明，而為被告無罪之判決，經核與
    法並無違誤。檢察官上訴意旨以：(一)高雄市前鎮區○○○路
    58號與高雄市○鎮區○○路68號為同一地點。被告雖於97年
    5 月2 日將戶籍遷出至高雄區○○區○○街28號2 樓，然其
    事實上仍與被害人黃學俊居住在高雄市○鎮區○○路68號，
    且原審將傳票及判決寄至高雄市○鎮區○○路68號給被害人
    甲○○丙○○○等人時，亦由被告簽名捺印代收，被告亦具
    狀請法院將訴訟送達於上址顯見被告於家暴事件發生後，仍
    與被害人居住在一起，是被告現居地係高雄市前鎮區○○○
    路58號（高雄市○鎮區○○路68號），應堪認定。(二)被害人
    甲○○曾於警詢時供陳：「我兒子乙○○於97年6 月24日下
    午5 時30分許，在我做生意的地方也是我住家高雄市○鎮區
    ○○路68號，騷擾我做生意」等語，被告於原審審理中自陳
    ：「沒有與丙○○○、甲○○住在一起，但有一起工作」等
    語，足徵高雄市前鎮區○○○路58號（高雄市○鎮區○○路
    68號）係被告之「就業處所」，亦堪認定。(三)被告為家暴行
    為，經臺灣高雄地方法院於97年5 月29日以97年度家護字第
    551 號裁定核發民事通常保護令，命被告不得對丙○○○及
    甲○○實施身體或精神之不法侵害行為，並於97年6 月3 日
    將保護令送達至被告在高雄市前鎮區○○○路58號之現居地
    亦為工作地點，因被告不在而寄存在高雄市政府警察局前鎮
    分局草衙派出所，然被告自承知悉被害人有向法院申請保護
    令，但狡辯不知保護令內容，則其對於警方張貼在高雄市前
    鎮區○○○路58號上之「保護令執行通知單」應知之甚詳。
    揆諸首揭說明及民事訴訟法有關送達之規定，本件民事通常
    保護令，既已依法「寄存送達」在前鎮分局草衙派出所，其
    法律上之效力即與送達於本人相同；而「寄存送達」於前鎮
    分局草衙派出所之前開保護令，既處於被告「隨時可得而知
    之」之狀態，究不得因被告「怠於領取」或「刻意拒領」，
    遂謂其「不知」有該保護令之核發，足見被告對於法院保護
    令之核發及其禁止行為，縱非明知，至少亦應有「預見」無
    疑。被告於97年4 月28日親自收受臺灣高雄地方法院家事法
    庭民事通常保護令之開庭通知，竟旋即於97年5 月2 日將戶
    籍遷出，且刻意於97年5 月6 日不前往開庭，顯然係規避法
    院對其裁定保護令之作法，如果家暴事件之加害人均以此方
    式迴避法院保護令之效力，則法院所核發之保護令對於被害
    人之保護不啻無任何效力可言等語，指摘原判決不當。惟查
    ：(一)高雄市前鎮區○○○路58號與高雄市○鎮區○○路68號
    並非為同一地點，且被告確於97年5 月10日高雄市○○區○○街28號，此經證人甲○○於本院審理時證述在卷，公訴人
    認被告現居地係高雄市前鎮區○○○路58號等語，不無誤會
    。(二)縱令高雄市前鎮區○○○路58號係被告之營業處所，而
    得向該處送達，惟如上所述，於送達時被告並不在場，是亦
    不能證明被告知悉保護令之內容。(三)被告雖然知悉其母親向
    原審法院聲請核發保護令，惟保護令之內容為何？非收受保
    護令後無從得知，縱被告因而遷離原住居所，故不為收受，
    警方亦得查明後而送達，不能以被告故意遷移，即推定其知
    悉保護令之內容。(四)因寄存而生合法之送達之效力，僅能證
    明保護令已生效，與被告是否知悉保護令係屬不同之二件事
    ，是縱令合法送達亦不能證明被告已知悉保護令之內容或可
    得而知。從而檢察官執上開事由指摘原判決不當，為無理由
    ，應予駁回。
據上論斷，應依刑事訴訟法第368條，判決如主文。
本案經檢察官李門騫到庭執行職務。
中    華    民    國    98    年    5     月    27    日
              刑事第四庭    審判長法  官  蕭權閔
                                  法  官  陳吉雄
                                  法  官  李嘉興
以上正本證明與原本無異。
不得上訴。
中    華    民    國    98    年    5     月    27    日
                                  書記官  郭榮芳


司法院資訊處製作；財團法人民間司法改革基金會備份。
